臺灣高等法院臺南分院刑事裁定
111年度抗字第470號
抗  告  人  
即 受刑 人  陳榮華


上列抗告人因撤銷緩刑案件，不服臺灣臺南地方法院中華民國11
1年5月6日裁定（111年度撤緩字第27號）提起抗告，本院裁定如
下：
    主  文
原裁定撤銷，發回臺灣臺南地方法院。
    理  由
一、原裁定意旨略以：㈠受刑人因違反廢棄物清理法案件，前經
    原審法院於民國109年9月30日以109年度訴字第986號判處有
    期徒刑1年4月，緩刑4年，緩刑期間付保護管束，並應於判
    決確定之日起1年內向公庫支付新台幣（下同）5萬元及提供
    120小時之義務勞務，該判決於109年11月10日確定在案等情
    ，有上開刑事判決書及臺灣高等法院被告前案紀錄表各1份
    附卷為憑。㈡而本案經移送執行後，臺灣臺南地方檢察署（
    下稱臺南地檢署）於110年1月20日以南檢文丙110執緩35字
    第1109003799號函通知受刑人應於110年11月9日前向公庫支
    付5萬元，並告知如逾期未履行，依刑法第75條之1第1項第4
    款之規定，檢察官得聲請撤銷緩刑。該通知及附件業於110
    年1月22日送達受刑人戶籍地，由同居人即受刑人之弟媳翁
    雅玲蓋印收受，迄今仍未向公庫支付5萬元等情，有上開函
    文、送達證書及繳款查詢單在卷可查。㈢原審法院審酌原確
    定判決所附緩刑條件並非嚴苛，依據一般人之經濟能力亦非
    無法履行，且該條件原係考量被告於審理時之意願所為，並
    於判決中告知未履行之法律效果，而上開執行通知函通知迄
    今，已逾1年，受刑人並未主動或親自向臺南地檢署陳明其
    未能履行之原因，倘受刑人有意履行前揭負擔，應非對臺南
    地檢署之通知置之不理，且經原審法院多次去電聯繫，受刑
    人迄今仍未繳納，且從未主動積極向院檢聯繫繳款事宜，顯
    見受刑人並無履行緩刑所定負擔之意。受刑人無法依前揭判
    決之緩刑條件履行，卻仍得受緩刑之利益，顯違一般大眾法
    律情感，審酌上情，足認受刑人違反緩刑宣告所定負擔情節
    重大，原宣告之緩刑難收其預期效果，而有執行刑罰之必要
    ，是聲請人之聲請，核與刑法第75條之1第1項第4款之規定
    並無不合，自應撤銷受刑人所犯上開緩刑宣告云云。
二、抗告意旨略以：抗告人最近因中風2次，住進奇美醫院，而
    家中有86歲之母需抗告人1人照顧，另疫情期間工作難找，
    僅能以打零工為生，每日所賺有限，5萬元公益金懇請給予
    分期付款，感激不盡云云。
三、按「受緩刑之宣告而有下列情形之一，足認原宣告之緩刑難
    收其預期效果，而有執行刑罰之必要者，得撤銷其宣告：…
    四、違反第74條第2項第1款至第8款所定負擔情節重大者」
    ，刑法第75條之1第1項第4款定有明文。此乃因緩刑制度設
    計之本旨，主要目的在鼓勵惡性較輕微之犯罪行為人或偶發
    犯、初犯得適時改過，以促其遷善，復歸社會正途，又緩刑
    宣告得以附條件方式為之，亦係基於個別預防與分配正義，
    俾確保犯罪行為人自新及適度填補其犯罪所生之損害為目的
    ，然犯罪行為人經宣告緩刑後，若有具體事證足認其並不因
    此有改過遷善之意，自不宜給予緩刑之寬典，故而設有撤銷
    緩刑宣告制度。另考諸刑法第75條之1之增訂理由，所謂「
    情節重大」，係指受刑人顯有履行負擔之可能而隱匿或處分
    其財產、故意不履行、無正當事由拒絕履行或顯有逃匿之虞
    等情事而言，亦即應從受刑人是否自始真心願意接受緩刑所
    附帶之條件、於緩刑期間是否已誠摯盡力履行條件、是否有
    生活或經濟上突發狀況致無履行負擔之可能、抑或有履行可
    能卻故意不履行、無正當事由拒絕履行或顯有逃避履行之虞
    等節，依比例原則加以衡量。且該條採裁量撤銷主義，賦與
    法院裁量撤銷與否之權限，特於第1項規定實質要件為「足
    認原宣告之緩刑難收其預期效果，而有執行刑罰之必要」，
    供作審認之標準。亦即，縱受刑人有違反刑法第74條第2項
    第1款至第8款所定之負擔，法官仍應依職權本於合目的性之
    裁量，妥適審酌受刑人於緩刑期間內違反上開負擔之情節是
    否重大，是否已難收其預期之效果，而確有執行刑罰之必要
    等情，斷非受刑人一有違反負擔之行為，即應當然撤銷該緩
    刑之宣告，此與刑法第75條所定，若符合該條第1項2款情形
    之一者，毋庸審酌其他要件，法院即應逕予撤銷緩刑宣告之
    情形，迥然有別。
四、經查：
  ㈠抗告人因違反廢棄物清理法案件，前經原審法院於109年9月3
    0日以109年度訴字第986號判處有期徒刑1年4月，緩刑4年，
    緩刑期間付保護管束，並應於判決確定之日起1年內向公庫
    支付5萬元及提供120小時之義務勞務，該判決於109年11月1
    0日確定在案等情，有上開刑事判決書及臺灣高等法院被告
    前案紀錄表各1份附卷為憑。上開應提供120小時之義務勞務
    部分，業經抗告人遵期履行完畢，有原審法院公務電話紀錄
    （原審卷第27頁）、本院公務電話查詢紀錄表（本院卷第33
    頁）在卷可稽。
　㈡抗告人所犯上開案件另有「未扣案之犯罪所得7萬元須執行沒
    收、追徵」之問題（臺南地檢署執行卷第2頁），惟抗告人
    迄今已繳交完畢，有原審法院公務電話紀錄（原審卷第29頁
    ）、本院公務電話查詢紀錄表（本院卷第49頁）在卷可稽。
  ㈢抗告人雖有違反原判決緩刑宣告所定「應於判決確定之日起1
    年內向公庫支付5萬元」負擔之情形，惟其是否無故不履行
    、違反之情節是否重大，均攸關其緩刑宣告是否予以撤銷，
    經查：
  1.抗告人於本院調查時陳稱：「（時間經過那麼久了，為何還
    未向公庫繳納該5萬元？）該案判決後，我就無再繼續做清
    運廢棄物的工作，後來我做泥水工的朋友叫我去工地幫忙做
    清掃工作，一天1,200-1,400元，有工作才有收入。7萬元是
    向他借的。我母親那時身體欠佳，後來我也中風無法工作。
    我是在110年7月中風的，另我母親右眼在110年4月白內障去
    手術摘除白內障，另植入人工水晶體（庭呈診斷證明書2紙
    ）。我當初不曉得應先繳納公益捐5萬元，後繳納犯罪所得
    ，我是依檢方承辦股之指示去辦理繳納，我想之後再慢慢工
    作存錢繳交就可以了，但沒想到後來我會中風，才無法工作
    無力繳納公益捐5萬元。我想說邊做邊還前開沒收犯罪所得7
    萬元向朋友借的錢，另我還須奉養我母親，我無力再繳納公
    益捐5萬元，所以才會拖這麼久。而我兄弟都往生了，家裡
    只有我一個人與母親同住，姊妹都嫁出去各自成家了，所以
    由我負責扶養我母親（庭呈戶籍謄本1份）」等情（本院卷
    第37-45頁），是抗告人所稱其因身體、家庭因素遂無法於
    期限內完成前開負擔，似非全然無據。
  2.再者，抗告人當初先繳了68,000元，誤以為係繳納公益捐，
    經原審承辦書記官告知「經詢問檢方，支付國庫5萬元部分
    並未繳納，是否有意願去繳納？」抗告人稱：我當然有意願
    ，我現在會趕快去聯絡地檢署書記官云云，但經抗告人向檢
    方詢問結果，因告知已超過期限，只能全部繳清，乃表示無
    法一次全部繳納等情，有原審法院公務電話紀錄4紙（原審
    卷第25、29、31、33頁）在卷可稽。足見抗告人因上開身體
    、家庭因素遂無法於期限內完成前開負擔，似希分期繳納，
    並無避不聯絡（斷訊）、無視緩刑條件之履行之情，其似無
    「有履行可能卻故意不履行、無正當事由拒絕履行或顯有逃
    避履行之虞」等違反所定負擔「情節重大」之情事，但其當
    初是否有向檢方執行科、院方承辦股表明上情，並希分期繳
    納之意？自有詳予查明之必要。
  3.抗告人於本院調查時已表示「（ 你短時間內是否有能力向
    友人借錢來繳納該5萬元的公益捐？）兩個月內有辦法，且
    可以一次繳納，不用分期。我找介紹工作的上開友人商量看
    能不能一個月內借我五萬元應急。」等語（本院卷第39、40
    頁），綜上，於此種情形下，是否僅因抗告人曾有未如期履
    行上開負擔之情形，即認原宣告之緩刑難收其預期效果，而
    有執行刑罰之必要？若抗告人確有履行負擔之真意，然卻受
    限於其所述上開身體、家庭等突發狀況等履行障礙，即與推
    諉拖延時間而故意不履行之情形有別，是否僅徒以抗告人未
    於所定期限內履行負擔之外觀事實，率爾斷定抗告人主觀上
    有故意違反上開所定應履行負擔之意圖，並即應以刑罰制裁
    取代緩刑宣告之效果？如此是否符合比例原則？亦均有待釐
    清。
五、綜上，抗告人雖有未按原審法院以109年度訴字第986號判決
    主文諭知之「應於判決確定之日起1年內向公庫支付5萬元」
    之違反負擔情事，但能否謂抗告人係「無故」未完成負擔，
    而認已該當刑法第75條之1第1項第4款所定「情節重大」之
    情狀，或足認原宣告之緩刑難收其預期效果，而有執行刑罰
    之必要？於此情況下撤銷抗告人緩刑宣告是否符合比例原則
    ？尚屬未明，原審認抗告人違反緩刑期間應遵守之事項情節
    重大，非無再研求之餘地。抗告人執此提起抗告，尚非全無
    理由，應由本院將原裁定予以撤銷，為兼顧受刑人之審級利
    益，爰發回原審詳加調查，另為妥適之裁處。
據上論斷，應依刑事訴訟法第413條前段，裁定如主文。
中　　華　　民　　國　　111 　年　　6 　　月　　30　　日
                  刑事第一庭    審判長法　官  楊清安
                                      法　官  蕭于哲
                                      法　官  陳顯榮
以上正本證明與原本無異。
不得再抗告。
　　　　　　　　　　　　　　　　　　　書記官　許睿軒　　
中　　華　　民　　國　　111 　年　　6 　　月　　30　　日